【裁判字號】    97,重訴,313
【裁判日期】    980331
【裁判案由】    損害賠償
【裁判全文】
臺灣桃園地方法院民事判決             97年度重訴字第313號
原      告  戊○○
            丙○○○
            己○○
            丁○○
            庚○○○
上五人共同
訴訟代理人  蔡榮德律師
被      告  甲○○
訴訟代理人  辛○○
被      告  富全交通有限公司
法定代理人  癸○○
上二人共同
訴訟代理人  乙○○
上列當事人間請求損害賠償事件，原告就本院97年度交訴字第40
號業務過失致死刑事案件提起附帶民事訴訟（97年度審交重附民
字第17號），經本院刑事庭裁定移送前來，於民國98年3 月18日
言詞辯論終結，本院判決如下：
      主  文
被告甲○○應給付原告林玉葉新臺幣玖拾萬肆仟參佰肆拾貳元、
原告庚○○○新臺幣貳拾貳萬貳仟柒佰參拾參元、原告己○○新
臺幣壹佰萬陸仟零壹拾貳元、原告戊○○新臺幣五萬元、原告丁○○新臺幣五萬元，及自民國九十七年十月十五日起至清償日止
，按年息百分之五計算之利息。
被告富全交通有限公司應給付原告林玉葉新臺幣玖拾萬肆仟參佰
肆拾貳元、原告庚○○○新臺幣貳拾貳萬貳仟柒佰參拾參元、原
告己○○新臺幣壹佰萬陸仟零壹拾貳元、原告戊○○新臺幣五萬
元、原告丁○○新臺幣五萬元，及自民國九十七年七月十六日起
至清償日止，按年息百分之五計算之利息。
本判決第一項與第二項之被告中任一被告為給付，於其給付之範
圍內，其他被告同免責任。
原告其餘之訴駁回。
訴訟費用由被告負擔三分之一，餘由原告負擔。
本判決第一項及第二項於原告丙○○○以新臺幣參拾萬貳仟元供
擔保後，於原告庚○○○以新臺幣柒萬伍仟元供擔保後，於原告
己○○以新臺幣參拾肆萬元供擔保後，於原告戊○○以新臺幣壹
萬柒仟元供擔保後，於原告丁○○以新臺幣壹萬柒仟元供擔保後
，得假執行。
但被告富全交通有限公司以第二項之金額個別為原告預供擔保，
得免為假執行。
原告其餘假執行之聲請駁回。
      事實及理由
壹、程序方面：
    按訴狀送達後，原告不得將原訴變更或追加他訴，但被告同
    意，及請求之基礎事實同一者，不在此限；又被告於訴之變
    更或追加無異議，而為本案之言詞辯論者，視為同意變更或
    追加。民事訴訟法第255 條第1 項第1 款、第2 款及第2 項
    分別定有明文。原告起訴時第1 項聲明略以：被告應連帶給
    付原告新臺幣（下同）819 萬6 千元。嗣於民國97年12月19
    日具狀變更上開聲明略為：被告應連帶給付原告丙○○○2,
    46 0,622元、原告戊○○140 萬元、原告己○○4,665,675
    元、原告丁○○140 萬元及原告庚○○○1,572,733 元。上
    開原告變更前後之請求均係源於同一交通事故之基礎事實所
    生之損害賠償責任，且被告就上開變更均無異議而為本案之
    言詞辯論（見本院卷第174 頁至176 頁），依上開法律規定
    ，其變更應予准許。
貳、實體方面：
一、本件原告起訴主張：
(一)、訴外人壬○○受僱於被告富全交通股份有限公司（下稱富全
    公司）從事載運貨物之工作，於96年7 月6 日下午，駕駛車
    號886-HD號營業用曳引車附掛ON-30 號子車沿桃園縣龜山鄉
    ○○路外側車道往桃園方向行駛，同日下午3 時50分許，行
    經桃園縣龜山鄉○○路與陸光路交岔路口時，理應注意車輛
    行駛時，駕駛人應注意車前狀況及兩車併行之間隔，並隨時
    採取必要安全措施之規定，而依當時為天氣晴、日間有自然
    光線、路面乾燥、無缺陷、無障礙物，並無不能注意之情形
    ，乃竟疏未注意及此，駕車直行穿越上開交岔路口；另被告
    甲○○應注意在禁止停車處所及顯有妨礙人、車通行之處所
    不得停車，竟亦疏未注意及此，於同日下午3 時45分許，將
    其所有之車牌號碼7161-GZ 號自用小客車停放在上開畫有紅
    色禁止停車線之路口（即桃園縣龜山鄉○○路2 段1122號前
    ）。適訴外人張鐵牛未考領駕照而無照騎乘車牌號碼DSA-00
    3 號輕型機車，沿桃園縣龜山鄉○○路往桃園方向在壬○○
    駕駛之營業用曳引車前方同向行駛，行經上揭路口時，為閃
    避前方被告甲○○違規停放之上開自用小客車，亦未注意左
    側車輛動態即向車道左側偏行，壬○○因而擦撞張鐵牛所騎
    乘之輕型機車，張鐵牛人車倒地，並遭壬○○駕駛之曳引車
    右後輪碾及，造成頭部鈍創傷、顱骨骨折與頭皮撕裂傷等傷
    害而當場死亡。壬○○、被告甲○○上開過失致張鐵牛於死
    之犯行，業經本院刑事庭以97年度交訴字第40號分別判處壬○○、被告甲○○有期徒刑6 月、5 月；惟檢察官不服提起
    上訴，現繫屬於台灣高等法院97年度交上訴字第156 號。壬○○、被告甲○○於上開刑案中，就渠等有過失乙節，均承
    認而不爭執。
(二)、原告林玉葉、庚○○○及原告戊○○、己○○、丁○○，分
    別係張鐵牛配偶、母親及子女。原告丙○○○不識字、右手
    手指遭機器壓傷（領有輕度肢障手冊），故無法外出謀生；
    且於張鐵牛死亡時為55歲，平均餘命為26.22 年。故依主計
    處公布之95年度桃園縣區平均每人月消費支出16,466元，及
    霍夫曼公式（扣除中間利息）計算結果，被告應連帶賠償原
    告丙○○○扶養費3,348,032 元（計算式：16,466×12×16
    .944 168≒3,348,032 元）。原告丙○○○雖有一坐落桃園
    縣八德市○○街16巷2 號9 樓之房屋，然該屋含基地之價值
    約僅832,552 元，且每月需繳房貸9,703 元，另尚有抵押債
    務約180 萬元，故不足維持生活；至原告林玉葉所有約3 百
    萬元存款，乃因張鐵牛車禍亡故所領得之強制汽車責任險保
    險金150 萬元、意外團險理賠金2 百萬元（上開意外團險理
    賠金，與依民法對加害人請求賠償之扶養費全異其趣，應不
    得於依法應賠償扶養費金額中扣除），均需用以繳交上開房
    貸。故原告林玉葉顯無資力維持爾後生活所需。另被告亦應
    賠償原告林玉葉為張鐵牛支出之喪葬費31萬元及慰撫金200
    萬元。因張鐵牛就上開事故過失比例為3 成，依比例計算並
    扣除上開150 萬元汽車強制責任險保險金（雖由原告戊○○
    申領，但由原告丙○○○取得）後，被告應連帶賠償原告丙○○○2,460,622 元（計算式：〔3,348,032 ＋310,000 ＋
    2, 000,000〕×0.7-1,500,000 ≒2,460,622 元）。原告庚○○○於張鐵牛死亡時為88歲，平均餘命為6 年，每月住安
    養院之費用為2 萬3 千元，扶養義務人含張鐵牛共有6 人，
    則依霍夫曼公式（扣除中間利息）計算結果，被告應賠償原
    告庚○○○扶養費246,761 元（計算式：23,000×12×5.00
    00000 ÷6 ≒246,761 元）。另原告庚○○○名下雖有15筆
    土地，然多為水溝用地不具價值（依本院調取電子稅務資料
    顯示，上開土地僅值438,845 元），而不足維持原告庚○○○生活；過去庚○○○即因而須賴張鐵牛扶養。又原告庚○○○因張鐵牛亡故而傷心痛苦，致再次中風，故被告應賠償
    原告庚○○○慰撫金200 萬元。因張鐵牛就上開事故過失比
    例為3 成，依比例計算被告應連帶賠償原告庚○○○1,572,
    733 元（計算式：〔246,761 ＋2,000, 000〕×0.7 ≒1,57
    2,733 元）。張鐵牛亡故時時年59歲又7 個月，平均餘命為
    19.43 年；原告己○○則因於91年間發生腦血管病變，隔年
    申請勞保殘障給付時，經醫生鑑定「終身無法從事任何工作
    」，須賴張鐵牛扶養，則依張鐵牛年平均餘命及上開平均每
    人月消費支出16,466元，按霍夫曼公式（扣除中間利息）計
    算結果，被告應賠償原告己○○扶養費2,569,895 元（計算
    式：16,466×12×13.00000000 ≒2,569,895 元）。另原告
    己○○因張鐵牛亡故而頓失所依，致長期鬱鬱寡歡，故被告
    應賠償原告己○○慰撫金4,095,355 元。因張鐵牛就上開事
    故過失比例為3 成，依比例計算被告應連帶賠償原告己○○
    4,665,675 元（計算式：〔2,569,895 ＋4,095,355 〕×0.
    7 ＝4,665,675 元）。原告戊○○因至車禍現場目睹張鐵牛
    身亡慘狀，迄今思及仍會呼吸困難，致身心承受極大痛苦，
    原告丁○○則因張鐵牛遽逝而打擊極大，故均請求被告賠償
    慰撫金200 萬元；因張鐵牛就上開事故過失比例為3 成，依
    比例計算被告應分別連帶賠償原告戊○○、丁○○各140 萬
    元（計算式：200 萬×0.7 ＝140 萬）。為此，爰依侵權行
    為法律關係提起本件訴訟，並聲明：被告應連帶賠償原告丙○○○2,460,622 元、原告戊○○140 萬元、原告己○○4,
    665,675 元、原告丁○○140 萬元及原告庚○○○1,572,73
    3 元，及均自起訴狀繕本送達翌日起至清償日止，按年息百
    分之5 計算之利息；願供擔保，請准宣告假執行。
二、被告富全公司則以：台灣省車輛行車事故覆議鑑定委員會就
    上開車禍之鑑定意見，雖認定壬○○具未注意車前狀況之過
    失，然壬○○當時於自己車道正常行駛，未能預見張鐵牛會
    突然向左側偏行；張鐵牛遇被告甲○○違規停放車輛，本應
    暫停注意左後方車輛動態後再行駛，卻逕往左側偏行。故上
    開車禍肇事責任實應由張鐵牛與被告甲○○共同分擔始合理
    。縱壬○○就上開車禍事故具有過失，其過失比例應僅為3
    成。惟不爭執原告林玉葉為張鐵牛支出喪葬費31萬元。另就
    原告所主張之損害賠償部分，抗辯如下：
(一)、扶養費部分：原告戊○○、丁○○對原告丙○○○依法均有
    扶養義務，且具扶養能力，故原告丙○○○所得請求之扶養
    費賠償額，應依比例扣除3 分之2 。另扶養義務以扶養義務
    人具扶養能力為前提，扶養義務人若已退休，應認無扶養能
    力。故張鐵牛對原告林玉葉之扶養義務應迄至張鐵牛65歲（
    即勞動基準法所定之強制退休年齡），而僅得請求扶養5 年
    ，則依霍夫曼公式計算一次給付金額再扣除3 分之2 後，原
    告丙○○○所得請求之扶養費賠償額應為300,628 元。同理
    ，原告己○○、庚○○○得請張鐵牛扶養之期間亦為5 年，
    依霍夫曼公式計算原告己○○之扶養費賠償額為901,884 元
    。原告庚○○○則依渠安養費費用按霍夫曼公式計算，再除
    以渠扶養義務人人數6 人後，應為246,761 元；另原告庚○○○名下土地申報價值為438,845 元，非不能維持渠生活，
    故上開土地價值除以渠扶養義務人人數6 人後並扣除之，原
    告庚○○○所得請求之扶養費賠償額應為173,620 元（計算
    式：24 6, 761 －〔438,845 ÷6 〕＝173,620 元）。
(二)、慰撫金部分：衡量兩造學歷、資力等因素，應各以50萬元為
    合理。另原告得請求之賠償額應按張鐵牛過失比例扣除7 成
    ；復依強制汽車責任保險法第32條、第11條第1 項第2 款及
    第2 項，原告應均分保險金150 萬元而各得30萬元，並應自
    渠等請求賠償額中扣除。綜上，原告丙○○○、戊○○、己○○、丁○○與庚○○○所得請求之賠償額，應分別為33,1
    88元、0 元、120,562 元、0 元與0 元。並聲明：原告之訴
    駁回；如受不利判決，願供擔保請准宣告免為假執行。
三、被告甲○○則以：不爭執原告丙○○○為張鐵牛支出喪葬費
    31萬元，惟請本院斟酌台灣省車輛行車事故覆議鑑定委員會
    就上開車禍之鑑定意見，認定被告甲○○並無肇事因素；另
    原告已受領之強制汽車責任保險保險金150 萬元，亦應自渠
    等賠償請求額中扣除。又就原告所主張之損害賠償部分，亦
    有如下之抗辯：
(一)、扶養費用部分：就原告扶養費之請求，應以政府公佈之綜合
    所得稅義務人扶養親屬寬減額為標準；且原告丙○○○、己○○未提出無法工作之證明，渠等扶養費請求不符合民法第
    1117條第1 項。
(二)、慰撫金部分：請本院斟酌兩造經濟狀況、肇事責任等情事，
    審酌原告請求之慰撫金金額是否過高等語，並聲明：原告之
    訴駁回。
四、兩造不爭執事項：
(一)、壬○○受僱於被告富全公司從事載運貨物之工作，於96年7
    月6 日下午，駕駛車號886-HD號營業用曳引車附掛ON-3 0號
    子車沿桃園縣龜山鄉○○路外側車道往桃園方向行駛，同日
    下午3 時50分許，行經桃園縣龜山鄉○○路與陸光路交岔路
    口時，理應注意車輛行駛時，駕駛人應注意車前狀況及兩車
    併行之間隔，並隨時採取必要安全措施之規定，而依當時為
    天氣晴、日間有自然光線、路面乾燥、無缺陷、無障礙物，
    並無不能注意之情形，乃竟疏未注意及此，駕車直行穿越上
    開交岔路口；另被告甲○○應注意在禁止停車處所及顯有妨
    礙人、車通行之處所不得停車，竟亦疏未注意及此，於同日
    下午3 時45分許，將其所有之車牌號碼7161-GZ 號自用小客
    車停放在上開畫有紅色禁止停車線之路口（即桃園縣龜山鄉
    ○○路2 段1122號前）。適張鐵牛未考領駕照而無照騎乘車
    牌號碼DSA-003 號輕型機車，沿桃園縣龜山鄉○○路往桃園
    方向在壬○○駕駛之營業用曳引車前方同向行駛，行經上揭
    路口時，為閃避前方被告甲○○違規停放之上開自用小客車
    ，亦未注意左側車輛動態即向車道左側偏行，壬○○因而擦
    撞張鐵牛所騎乘之輕型機車，張鐵牛人車倒地，並遭壬○○
    駕駛之曳引車右後輪碾及，造成頭部鈍創傷、顱骨骨折與頭
    皮撕裂傷等傷害而當場死亡。壬○○、被告甲○○上開過失
    致張鐵牛於死之犯行，業經本院刑事庭以97年度交訴字第40
    號分別判處壬○○、被告甲○○有期徒刑6 月、5 月；惟檢
    察官不服提起上訴，嗣經台灣高等法院於97年12月26日以97
    年度交上訴字第156 號駁回上訴。
(二)、原告丙○○○因張鐵牛亡故，支出喪葬費31萬元。
(三)、原告業因張鐵牛上開事故，而領得強制汽車責任保險保險金
    150 萬元，並由原告丙○○○占有。
(四)、張鐵牛生前對原告林玉葉、庚○○○與己○○，依法均有扶
    養義務，且原告林玉葉、庚○○○於張鐵牛死亡時之平均餘
    命分別為26.22 年、6 年，張鐵牛平均餘命則為19.43 年。
(五)、原告林玉葉、庚○○○及己○○之扶養義務人，含張鐵牛在
    內，分別共有3人、6 人及2人。
五、本院判斷：本件原告主張其因壬○○與被告甲○○之侵權行
    為所肇生之系爭事故而受有前述損害，又被告富全公司為壬○○之雇用人，爰依據侵權行為法律關係請求被告連帶賠償
    等語，然此為被告否認，並以前揭情詞置辯，是本件之爭點
    厥為：(一)、被告就系爭事故之發生是否應負擔侵權行為損害
    賠償之責任？(二)若被告就系爭事故之發生，應負侵權行為損
    害賠償責任，渠等所應負損害賠償之範圍為何？(三)、張鐵牛
    是否與有過失？若有，其過失比例如何？茲論述如下：
(一)、被告就系爭事故之發生確應負擔侵權行為損害賠償責任。
(1)、按在設有禁止停車標誌、標線之處所不得停車；又顯有妨害
    他車通行之處所不得停車。道路交通安全規則第112 條第1
    項第4 款、第9 款定有明文。又違反保護他人之法律者，推
    定其有過失，民法第184 條第2 項定有明文。上揭道路交通
    安全規則規定，旨在保障公眾之安全。汽車駕駛人如有違反
    上開規定，即屬違反保護他人之法律而有過失，合先敘明。
(2)、經查，依本院97年度交訴字第40號刑事卷所附之道路交通事
    故調查報告表所載現場圖及現場照片所示，肇事路段桃園縣
    龜山鄉○○路○ 段1122號前劃有禁止停車之標線，則該路旁
    不可停放車輛，惟被告甲○○將其所駕駛之自小客車停放在
    該處等情，業據被告甲○○於本院上開刑事案件審理時供稱
    ：當時我將車停在劃有紅色實線禁止停車之處，是為了要下
    車買咖啡，如果我沒有違規停車，本件車禍不會發生等語（
    見上開刑事卷第26頁）。且依上開刑事案卷所附之桃園縣龜
    山鄉○○路與陸光路路口監視器翻拍照片（上開刑事案件相
    驗卷第41頁至第45頁）顯示：96年9 月6 日15時53分39秒時
    張鐵牛所騎乘之機車係在壬○○所駕駛曳引車右前方，被告
    甲○○所駕駛之車輛已停放在桃園縣龜山鄉○○路2 段1122
    號前；同分40秒時張鐵牛所騎乘機車車頭已向左偏向壬○○
    所駕駛曳引車；同分41秒時壬○○所駕駛曳引車與張鐵牛所
    騎乘距離拉近，並已靠近被告甲○○上開停放在路邊的自小
    客車；同分42秒時，壬○○所駕駛之曳引車車頭、張鐵牛所
    騎乘之機車、被告甲○○所違規停放之車輛係處平行狀態；
    同分43秒時，壬○○所駕駛之曳引車在被告甲○○所違規停
    放之車輛旁與張鐵牛所騎乘之機車發生撞擊等情；另被告甲○○之自小客車確係停在禁止停車之紅線標線上，其車左邊
    前輪突出至外側車道，左後輪壓在路邊邊線上，足以妨害其
    他慢車車輛通行等情，有道路交通事故現場徒在卷可按（見
    上開相驗卷第15頁），是被告甲○○上述任意將車輛停放於
    劃有禁止停車之紅色標線的路段致妨害他車通行之事實，至
    堪認定。被告甲○○考領有駕駛執照，對上揭道路交通安全
    規則自當知之甚稔，而依當時情況，並無不能注意之情事，
    詎被告甲○○僅為圖一己購物之方便，擅自將上開自小客車
    停放於該處，形成妨害他車通行之障礙，是被告甲○○所為
    ，其有過失甚明。至被告甲○○雖抗辯臺灣省車輛行車事故
    覆議鑑定委員會鑑定結果認其並無肇事因素。惟上開鑑定報
    告未併予參酌如上開刑事案卷所載事實，是該鑑定報告與本
    判決認定不同部分，為本判決所不採，併此敘明。
(3)、另查，上開覆議鑑定委員會鑑定意見認定壬○○具未注意車
    前狀況之過失，應堪採信；縱壬○○當時於自己車道正常行
    駛，未能預見張鐵牛會突然向左側偏行，張鐵牛遇被告甲○○違規停放車輛，本應暫停注意左後方車輛動態後再行駛，
    卻逕往左側偏行等情固然屬實，亦僅屬過失相抵問題，仍難
    解免壬○○侵權行為損害賠償責任。而被告富全公司既未抗
    辯及舉證其選任受僱人即壬○○及監督其職務執行已盡相當
    注意，或縱加相當注意而仍不免發生損害，自應依民法第18
    8 條第1 項與壬○○同負損害賠償責任。
(二)、按不法侵害他人致死者，對於支出醫療及增加生活上需要之
    費用或殯葬費之人，亦應負損害賠償責任。被害人對於第三
    人負有法定扶養義務者，加害人對於該第三人亦應負損害賠
    償責任。不法侵害他人之身體或健康者，對於被害人因此喪
    失或減少勞動能力或增加生活上之需要者，應負損害賠償責
    任。不法侵害他人致死者，被害人之父、母、子、女及配偶
    ，雖非財產上之損害，亦得請求賠償相當之金額。不法侵害
    他人之身體、健康、名譽、自由、信用、隱私、貞操，或不
    法侵害其他人格法益而情節重大者，被害人雖非財產上之損
    害，亦得請求賠償相當之金額。民法第192 條第1 項、第2
    項、第193 條第1 項、第194 條、第195 條第1 項前段分別
    定有明文。再者，數人共同不法侵害他人權利者，連帶負損
    害賠償責任；受僱人因執行職務，不法侵害他人之權利者，
    由僱用人與行為人連帶負損害賠償責任，民法第185 條第1
    項前段、第188 條第1 項前段亦有明文。查被告甲○○、壬○○因過失不法侵害張鐵牛身體，為共同侵權行為人，而壬○○為被告富全公司之受僱人，於執行職務時不法侵害張鐵
    牛生命等事實，業經本院刑事庭認定如前；且被告甲○○抗
    辯其於本件車禍並無肇事因素，為本判決所不採業如上述，
    自足堪認定壬○○與被告甲○○就本件車禍之發生確有過失
    。則原告依民法第184 條第1 項前段、第185 條、第188 條
    第1 項之規定，主張被告甲○○就本件車禍之發生須負侵權
    行為之損害賠償責任，被告富全公司就上開損害賠償債務應
    與壬○○連帶負責等語，亦為可採。再按，數人負同一債務
    ，明示對於債權人各負全部給付之責任者，為連帶債務。無
    前項之明示時，連帶債務之成立，以法律有規定者為限。民
    法第272 條定有明文。又按不真正連帶債務，係數債務人基
    於不同之債務發生原因，就同一內容之給付，對於同一債權
    人各負全部給付義務，因一債務人給付，他債務人即同免其
    責任（最高法院亦有92年度台上字第1540號參照）。被告富
    全公司係依民法第188 條第1 項之規定與壬○○對原告負連
    帶損害賠償責任，至於被告甲○○、富全公司間並無須連帶
    負損害賠償責任之規定，即成立所謂不真正連帶債務，是原
    告主張被告甲○○、富全公司應連帶賠償部分，即屬無據，
    不應准許。茲就原告所請求之各項損害之存否及數額認定，
    分別論述如下：
、殯喪費用：原告丙○○○主張支出殯喪費用31萬元之情，業
    據提出相關收據附卷可稽，復為被告所不爭執，是原告丙○○○此部分請求應有理由。
、扶養費：按被害人對於第三人負有法定扶養義務者，加害人
    對於第三人亦應負損害賠償責任；負扶養義務者有數人時，
    應依左列順序定其履行義務之人：直系血親卑親屬。負扶養
    義務者有數人而其親等同一時，應各依其經濟能力，分擔義
    務；又夫妻互負扶養之義務，其負扶養義務之順序與直系血
    親卑親屬同，其受扶養權利之順序與直系血親尊親屬同；而
    受扶養權利者，以不能維持生活而無謀生能力者為限，惟前
    項無謀生能力之限制，於直系血親尊親屬，不適用之。民法
    第192 條第2項、第1115條第1 項第1 款及第3 項、第1116
    條之1 、第1117條分別定有明文。換言之，直系血親尊親屬
    受扶養者，仍須以不能維持生活者為限。所謂不能維持生活
    ，係指不能以自己之財產維持生活者而言。查，本件原告林
    玉葉主張其不識字、右手手指遭機器壓傷而領有輕度肢障手
    冊，故無法外出謀生；其雖有一房屋，然每月需繳房貸9,70
    3 元，另尚有抵押債務約180 萬元；其存款約3 百萬元，係
    因張鐵牛亡故所領得之保險金，亦須用於繳納上開房貸等情
    ，業據其提出個人資料，且為被告所不爭執，堪認原告丙○○○已不能維持生活，故原告林玉葉請求被告負擔張鐵牛死
    亡後之扶養費，應屬有據。原告林玉葉主張張鐵牛死亡時，
    其平均餘命為26.22 年，而張鐵牛平均餘命為19.43 年，亦
    為被告所不爭執，則扶養義務之履行以扶養義務人生存為前
    提，自應以上開張鐵牛平均餘命作為原告林玉葉得請求扶養
    費之年限。復依行政院主計處公布之桃園縣平均每人月消費
    支出為16,466元（每年即197,592 元），及林玉葉除張鐵牛
    外，尚有2 名扶養人（即原告丁○○、戊○○）等情，原告
    林玉葉可請求之扶養費為910,488 元（年別5%複式霍夫曼計
    算法〈第一年不扣除中間利息〉，其計算式為：〈197,59 2
    ×13.00000000 【此為應受扶養26年之霍夫曼係數】+ 197,
    592 ×0.43×【14.00000000-00.00000000 】〉÷3 〈應扶
    養人數〉=910,488〈元以下四捨五入〉）。原告庚○○○長
    年住於安養院，每年須費27萬6 千元，其名下雖有土地15筆
    ，然依本院調取之電子稅務資料顯示僅值438,845 元，難認
    足堪維持原告庚○○○生活。故原告庚○○○請求被告負擔
    張鐵牛死亡後之扶養費，同屬有據。原告庚○○○主張張鐵
    牛死亡時，其平均餘命為6 年，除張鐵牛外，尚有5 名扶養
    義務人（參本院卷第144 頁至145 頁之戶籍謄本），均經兩
    造不爭執，則綜合上情，原告庚○○○可請求之扶養費為24
    6,761 元（年別5%複式霍夫曼計算法〈第一年不扣除中間利
    息〉，其計算式為：〈276,000 ×5.00000000【此為應受扶
    養6 年之霍夫曼係數】〉÷6 〈受扶養人數〉=246,761〈元
    以下四捨五入〉）。原告己○○因中風癱瘓，領有重度肢體
    障礙之身心障礙手冊（見本院97年度審交重附民第17號卷第
    11頁），並經醫生診斷終身無法從事任何工作（見本院卷第
    168 頁），且名下無甚資產，堪認原告己○○已不能維持生
    活。故原告己○○請求被告負擔張鐵牛死亡後之扶養費，亦
    屬有據。原告己○○於張鐵牛死亡時平均餘命為44.45 歲，
    為被告所不爭；另依上說明，同應以張鐵牛平均餘命19.43
    年為請求扶養費之年限；復參酌桃園縣平均每人月消費支出
    額，即原告己○○除張鐵牛外，尚有原告林玉葉亦係其扶養
    人等情，原告己○○可請求之扶養費為1,365,732 元（年別
    5%複式霍夫曼計算法〈第一年不扣除中間利息〉，其計算式
    為：〈197,592 ×13.00000000 【此為應受扶養19年之霍夫
    曼係數】+197,592×0.43×【14.00000000-00.00000000 】
    〉÷2 〈受扶養人數〉=1,365,732）。至被告甲○○抗辯原
    告請求扶養費，應以綜合所得稅義務人扶養親屬寬減額為標
    準等語。惟查，上開寬減額僅為所得稅法上計算所得淨額需
    予以扣除之免稅標準，與實際扶養義務之給付性質上有所差
    別；且若依此數額為計算，則扶養權利人每月之受扶養費用
    亦嫌過低，是被告甲○○此部分抗辯難以憑採。另被告富全
    公司抗辯原告扶養費請求應迄至勞動基準法所定之強制退休
    年齡65歲。然查，扶養義務人有無扶養能力，與其是否已達
    上開年齡無涉；且參諸民法第1118條規定，亦未以上開年齡
    作為得否免除扶養義務之標準。是以被告富全公司上開辯論
    亦無足採。綜上，原告林玉葉、庚○○○及己○○此部分請
    求，分別於910,488 元、246,761 元及1,365,732 元之範圍
    內應予准許，逾此部分為無理由。
、慰撫金：慰撫金是否相當，應以加害行為之加害程度及被害
    人所受痛苦，斟酌加害人及被害人之身分、經濟地位等各種
    情形定之（最高法院47年台上字第1221號、51年台上字第22
    3 號判例參照）。查本件原告因本件車禍驟失至親，致不能
    再與張鐵牛共享親情天倫之樂，精神上所受痛苦，不言可喻
    ，爰斟酌原告林玉葉不識字且肢體殘障、無業，名下雖有汽
    車一輛、房屋及土地各一筆但尚有房貸1,708,535 元未繳納
    完畢；原告庚○○○不識字且住於安養院而無收入，然名下
    有總值約為43萬餘元之土地15筆；原告己○○大學畢業、因
    重度肢體障礙而無收入；原告戊○○二專畢業、任職陳敏惠
    事務所、96年度薪資利息總額347,554 元；原告丁○○具博
    士學歷、任職國防役、96年度薪資總額9 萬6 千元；而被告
    甲○○任職藍哥股份有限公司，96年度薪資給付總額750,30
    4 元；被告富全公司係壬○○之僱用人、資產情況尚佳（見
    本院卷第13頁至54頁、兩造稅務電子閘門財產所得調件明細
    表）等情；復衡量兩造之教育程度、職業、身分、地位，本
    件車禍所造成之損失等一切情狀，認原告請求被告賠償各50
    萬元之精神慰撫金為適當，應予准許，逾此部分為無理由。
(三)、據上，則原告林玉葉、庚○○○、己○○、戊○○及丁○○
    各得請求之金額計為1,720,488 元（計算式：31萬＋910,48
    8 ＋50萬＝1,720,488） 、746,761 元（計算式：246,761
    ＋50萬＝746,761） 、1,865,732 元（計算式：1,365,73 2
    ＋50萬＝1,865,732） 、50萬元及50萬元。至原告逾此範圍
    之請求，則屬無據，不應准許。
五、次按損害之發生或擴大，被害人與有過失者，法院得減輕賠
    償金額，或免除之。又前述規定，於被害人之代理人或使用
    人與有過失者，亦準用之，民法第217 條第1 、3 項定有明
    文。此外，關於非財產上之損害，被害人對於損害之發生或
    擴大與有過失者，民法第217 條既未將之除外，依公平之原
    則，自應一體適用。另民法第192 條第1 項規定不法侵害他
    人致死者，對於支出殯葬費之人，亦應負損害賠償責任，係
    間接被害人得請求賠償之特例。此項請求權自理論言雖係固
    有權利，然其權利係基於侵權行為之規定而發生，自不能不
    負擔直接被害人之過失，倘直接被害人於損害之發生或擴大
    與有過失時，依公平之原則，亦應有民法第217 條過失相抵
    規定之適用。最高法院73年台再字第182 號判例著有明文。
    繼按汽車行駛時，駕駛人應注意車前狀況及兩車併行之間隔
    ，並隨時採取必要之安全措施。道路交通安全規則第94條第
    3 項定有明文。然張鐵牛本應注意上開規定，且查肇事地點
    前後平直無障礙物，肇事時天氣晴、日間有自然光線、路面
    乾燥、無缺陷、無障礙物；而車禍發生後，張鐵牛所騎乘之
    機車橫卡在被告甲○○上開車輛之左後輪，距離分道線3.1
    公尺，而被告甲○○上開車輛左後側距離分道線3.6 公尺，
    距離被害人倒地處7.2 公尺處之外側車道停有壬○○之曳引
    車，此有上開道路交通事故調查表所附現場圖及現場照片附
    於上開刑事案卷可參。是依前揭機車、自小客車及曳引車之
    停止位置顯示，足認張鐵牛在行經前揭路段，未注意左側車
    輛動態即向車道左側偏行，肇致本件車禍之發生，其就本案
    損害之擴大亦有因果關連，原告對此復未爭執。則依上說明
    並參酌上開最高法院判例意旨，原告亦應共同負擔張鐵牛之
    過失責任，方屬合理公平。因此本院審酌被告與張鐵牛上述
    過失就本件事故發生原因力之強弱程度，認張鐵牛應負百分
    之30之過失責任，壬○○、甲○○應各負百分之35之過失責
    任。故依民法第217 條第1 項過失相抵原則，原告林玉葉、
    庚○○○、己○○、戊○○及丁○○各得請求之金額分別為
    1,204,342 元（計算式：1,720,488 ×0.7 ≒1,204,342 ，
    元以下四捨五入）、522,733 元（計算式：746,761 ×0.7
    ≒522,733 ，元以下四捨五入）、1,306,012 元（計算式：
    1,865,732 ×0.7 ≒1,306,012 ，元以下四捨五入）、35萬
    元及35萬元（計算式均為：50萬×0.7 ＝35萬元）。
六、再按，保險人依本法規定所為之保險給付，視為被保險人損
    害賠償金額之一部，被保險人受賠償請求時，得扣除之，強
    制汽車責任保險法第32條定有明文。又依強制汽車責任保險
    法第11條第1 項規定，該法所稱之請求權人，於因汽車交通
    事故死亡者，為受害人之遺屬，並以受害人之父母、子女及
    配偶為第1 順位；同條第2 項復規定，同一順位之遺屬有數
    人時，按人數平均分配保險給付。是以本件因張鐵牛死亡，
    由保險人所給付之強制汽車責任保險金固為150 萬元，為原
    告所自認（參照本院卷第108 頁），惟因原告5 人均為請求
    權人，應按人數平均分配保險金，故原告所得分配之金額各
    為30萬元。至原告主張上開150 萬元保險金均由原告林玉葉
    占有，此究屬原告間內部關係，與本件原告各應扣除之請求
    額為何無涉。準此，於本件訴訟中，依上開規定，原告請求
    額各應扣除之金額為30萬元。綜上，總計原告林玉葉、庚○○○、己○○、戊○○及丁○○所得請求之金額各為904,34
    2 元（計算式：1,204,342 －30萬＝904,342） 、222,733
    元（計算式：522,733 －30萬＝222,733） 、1,006,012 元
    （計算式：1,306,012 －30萬＝1,006,012） 、5 萬元及5
    萬元。（計算式均為：35萬－30萬＝5 萬）。
七、另按給付無確定期限者，債務人於債權人得請求給付時，經
    其催告而未為給付，自受催告時起，負遲延責任。其經債權
    人起訴而送達訴狀，或依督促程序送達支付命令，或為其他
    相類之行為者，與催告有同一之效力。遲延之債務，以支付
    金錢為標的者，債權人得請求依法定利率計算之遲延利息；
    又應付利息之債務，其利率未經約定，亦無法律可據者，週
    年利率為5 ％，民法第229 條第2 項、第233 條第1 項前段
    、第203 條分別定有明文。本件為侵權行為之債，兩造自無
    約定清償期及利率，原告主張被告應自附帶民事起訴狀送達
    被告之翌日起至清償日按法定利率計算之利息，依上規定應
    屬有據，而被告甲○○、被告富全公司分別係於97年10月14
    日及97年7 月15日收受上開書狀。從而原告林玉葉、庚○○○、己○○、戊○○及丁○○依據侵權行為之法律關係及上
    揭規定請求被告甲○○給付904,342 元、222,733 元、1,00
    6,012 元、5 萬元及5 萬元，及自97年10月15日起至清償日
    止，按週年利率5%計算之利息；被告富全公司應給付原告林
    玉葉、庚○○○、己○○、戊○○及丁○○904,342 元、22
    2, 733元、1,006,012 元、5 萬元及5 萬元，及自97年7 月
    16日起至清償日止，按週年利率5%計算之利息，為有理由，
    應予准許，逾此部分之請求，為無理由，應予駁回。且上開
    二部分請求，即本件主文第一項所示之債務與主文第二項所
    示之債務，係不真正連帶債務，是本件被告中任一被告為給
    付，其他被告在該被告給付之範圍內，自應同免責任。
八、原告與被告富全公司均陳明願供擔保，分別聲請宣告假執行
    及免為假執行，經核原告勝訴部份，均合於法律之規定，爰
    各酌定相當之擔保金額分別准許之。至於原告其餘假執行之
    聲請部分，因其餘訴之駁回而失所附麗，併予駁回。
九、據上論結，本件原告之訴為有一部有理由，一部無理由，並
    依民事訴訟法第79條、第85條第1 項、第390 條第2 項、第
    392條第2項，判決如主文。
中    華    民    國    98    年    3     月    31    日
                  民事第三庭    法  官  陳清怡
以上正本係照原本作成
如對本判決上訴，須於判決送達後20日內向本院提出上訴狀
中    華    民    國    98    年    3     月    31    日
                                書記官  劉璟佳


司法院資訊處製作；財團法人民間司法改革基金會備份。
